臺灣高等法院交通事件裁定　　　　　　 94年度交抗字第635號
抗　告　人
即異 議 人　甲○○
上列抗告人因違反道路交通管理處罰條例案件，不服臺灣桃園地
方法院，中華民國94年8月8日94年度交聲字第270號裁定（原處
分字號：交通部公路總局新竹區監理所桃園監理站94年5月13日
桃監裁罰字第裁52-DA0000000號），提起抗告，本院裁定如下：
    主  文
原裁定撤銷，發回臺灣桃園地方法院。
    理  由
一、原審裁定如附件裁定書。
二、按汽車駕駛人，駕駛汽車肇事致人受傷或死亡，應即採取救
    護或其他必要措施，並向警察機關報告，不得駛離；違者吊
    扣其駕照三個月至六個月；逃逸者吊銷駕駛執照，為道路交
    通管理處罰條例第六十二條第一項所明定。且「汽車駕駛人
    ，曾依˙˙˙第62條第1項之規定吊銷駕駛執照者，不得考
    領駕駛執照」，亦為道路交通管理處罰條例第67條第1項所
    明文規定。
三、原審裁定以：異議人即受處分人甲○○於民國94年3月2日下
    午6時40分許，駕駛車牌號碼6952-KD號自小客車，沿桃園縣
    八德市○○街直行往和平路方向，因超車而跨越行車分向線
    駛入對向車道，在長安街一一二號前與在該對向車道直行往
    興豐路方向由袁美香所騎乘車牌號碼RXM-586號輕型機車發
    生擦撞，造成袁美香人車倒地，並受有傷害，惟受處分人不
    僅未下車救護，反駕車逃逸。嗣經桃園縣政府警察局交通隊
    以受處分人肇事致人受傷後逃逸之違規事實，而填製桃警局
    交字第DA0000000號舉發違反道路交通管理事件通知單，送
    請原處分機關交通部公路總局新竹區監理所桃園監理站（下
    簡稱桃園監理站）依道路交通管理處罰條例第62條第1項等
    規定裁決，桃園監理站於94年5月13日以桃監裁罰字第裁52-
    DA0000000號裁決書，裁處受處分人「吊銷駕駛執照，終身
    禁考」。原審並無任何違誤，量罰亦甚妥適，認異議為無理
    由，因依道路交通案件處理辦法第19條，裁定駁回抗告人之
    異議，固非無見。
四、惟查：本件肇事當天，被害人袁美香並不知肇事人為何人，
    據報前往現場處理之警員亦不知肇事人，此業據被害人袁美
    香，與證人即到現場處理之警員童子威於原審訊問時證述在
    卷（見原審94年7月8日訊問筆錄）。抗告人主張係翌日下午
    前往警察局交通隊自首，此亦經證人即到現場處理之警員童
    子威於原審訊問時證述無訛（見原審卷第64頁），臺灣桃園
    地方法院檢察署檢察官94年度偵字第10369號簡易處刑書，
    亦認定抗告人係自首，則抗告人所為是否符合「向警察機關
    報告」之要件。再抗告人是否已知被害人受傷﹖原審亦未詳
    細推求。似此情形，抗告人是否已符合「逃逸」之要件。以
    上攸關抗告人違規責任之成立，非無查明之必要。原處分機
    關遽依道路交通管理處罰條例第六十二條第一項規定處罰抗
    告人吊銷駕駛執照，尚有可議。原審法院對於前開事項，未
    詳查細酌，逕認原處分機關之裁罰並無不當，因予裁定駁回
    抗告人之異議，自有未合。抗告人抗告意旨以其不知有人受
    傷，且係自首云云，而指摘原裁定不當，為有理由；且查抗
    告人若符合自首要件，是否仍屬於肇事逃逸，攸關其終身不
    得重新考領駕駛執照，其聲明異議意旨就此一再爭執，事屬
    重大，宜進一步審慎認定。且原處分係「駕駛執照吊銷後，
    終身不得重新考領駕駛執照」，原審誤載「吊銷駕駛執照，
    終身禁考」，亦有未合。故本件應由本院將原裁定撤銷，發
    回原審法院，更為審究，以資翔實。
據上論結，應依道路交通案件處理辦法第26條、刑事訴訟法第41
3條前段，裁定如主文。
中　　華　　民　　國　　94　　年　　8 　　月　　31　　日
                交通法庭  審判長法  官  陳  祐  治
                                法  官  蔡  聰  明
                                法  官  王  炳  梁
以上正本證明與原本無異。
不得再抗告。
                                書記官  潘  大  鵬
中　　華　　民　　國　　94　　年　　9 　　月　　5 　　日
附件：
臺灣桃園地方法院刑事交通事件裁定　　 94年度交聲字第270號
原處分機關  交通部公路總局新竹區監理所桃園監理站
異　議　人
即受處分人  甲○○　男　22歲（民國○○年○月○○日生）
　　　　　　　　　　身分證統一編號：Ｚ000000000號
　　　　　　　　　　住臺北縣土城市○○路四八三巷十弄四七
　　　　　　　　　　　號三樓
上列受處分人因違反道路交通管理處罰條例案件，對於原處分機
關交通部公路總局新竹區監理所桃園監理站94年5 月13日所為之
處分（原處分案號：桃監裁罰字第裁52-DA0000000號）聲明異議
，本院裁定如下：
    主  文
異議駁回。
    理  由
一、原處分意旨略以：受處分人甲○○於民國94年3 月2 日下午
    6 時40分許，駕駛車牌號碼6952-KD 號自小客車，沿桃園縣
    八德市○○街直行往和平路方向，因超車而跨越行車分向線
    駛入對向車道，在長安街一一二號前與在該對向車道直行往
    興豐路方向由袁美香所騎乘車牌號碼RXM-586 號輕型機車發
    生擦撞，造成袁美香人車倒地，並受有傷害，惟受處分人不
    僅未下車救護，反駕車逃逸。嗣經桃園縣政府警察局交通隊
    以受處分人肇事致人受傷後逃逸之違規事實，而填製桃警局
    交字第DA0000000 號舉發違反道路交通管理事件通知單，送
    請原處分機關交通部公路總局新竹區監理所桃園監理站（下
    簡稱桃園監理站）依道路交通管理處罰條例第62條第1 項等
    規定裁決，桃園監理站於94年5 月13日以桃監裁罰字第裁
    52- DA0000000 號裁決書，裁處受處分人「吊銷駕駛執照，
    終身禁考」等語。
二、異議人聲明異議意旨略以：異議人於民國94年3 月2 日下午
    6 時40分許，駕駛車號6952-KD 自小客車，行經桃園縣八德
    市○○街一一二號前時，忽覺左後視鏡有碰撞聲，異議人隨
    即減速察看車後狀況，然異議人觀其車後並無發現有任何異
    狀，亦無有人受傷之情形，心想可能是自己與他車擦撞後，
    因無大礙，故該車亦自行離去，異議人乃繼續開車離開現場
    。然異議人回去後仍覺不妥，乃於隔日至現場查問前日是否
    有人於上開時間受傷，經現場店家告知，確有人受傷，異議
    人乃至警局說明案情，並於警局製作筆錄，且於員警通知下
    與受傷害人袁美香見面，異議人乃與其達成和解。再者，異
    議人案發隔日於警局之自述，乃係為證實前日之擦撞是否造
    成事故，先至現場詢問在場人士後，再至警局說明案情，其
    於警局之說明，亦僅就當日自己所經歷之情況：其所駕駛之
    小客車有疑似與他車擦撞之情形所作描述，本件車禍，並無
    任何證據可直接證明袁美香之受傷乃異議人肇事造成。且按
    「．．．依道路交通管理處罰條例第62條第1 項課予肇事致
    人受傷或死亡之汽車駕駛人三項義務：採取救護或其他必
    要之措施：向警察機關報告之義務；汽車不得駛離現場
    ，違反該義務者，即吊扣其駕照三個月至六個月，依其法條
    前後文之解釋，前段有關吊扣駕照之規定係指無逃逸之故意
    ，而後段「逃逸者吊銷駕駛執照」係指違規情況更嚴重者，
    不僅是駛離現場，而且是出於逃逸之目的逃離現場不知去向
    者，則處以更重之處罰即吊銷駕駛執照．．．」亦此有高等
    法院91年度交抗字第1069號交通事件裁定明揭斯旨。查上開
    處罰條例第62條第1 項前段：「不得駛離」之規定，其法律
    效果為「吊扣其駕照三個月至六個月」，與後段所稱「逃逸
    」之行為，法律效果為「吊銷駕駛執照」者，顯然不同，而
    該條「不得駛離」，及後段之「逃逸」，二者均係以「汽車
    駕駛人」駕駛汽車肇事致人受傷或死亡，應即採取救護或其
    他必要措施，並向警察機關報告」為前提，亦即課予肇事者
    負有對自己所為「危險前行為」所形之「保證人地位」並課
    予肇事者向警察機關自首之義務，故本條所欲保護者係傷者
    之生命權、損害賠償請求權及死者家屬損害賠償請求權之無
    礙行使，當無疑問。至於前段及後段之區別，主要應在於後
    者「逃逸」，係除駛離現場外，尚有積極逃避前述義務之主
    觀上惡意，而與單純之「駛離」現場有別。換言之，「單純
    駛離」係指肇事者主觀上以為或經受傷之人告知並無大礙；
    或因肇事者過失或重大過失而不知有肇事之情，惟客觀上一
    般明理之人均足判斷已有肇事致人受傷或死亡之情等情形均
    屬之。「逃逸」則係指肇事者除客觀上有駛離之行為外，主
    觀上尚有故意逃避前述法定義務及責任之惡意，此觀交通部
    84年12月1 日交路84字第046407號函針對舊法所稱逃逸之函
    釋，認肇事者如不知有肇事情形時，既無從「即時處理」，
    自乏肇事逃逸之責任，認為針對逃逸之處分，應以汽車駕駛
    人或所有人知悉肇事之事實為要件之見解，大致相符；及警
    政署89年2 月2 （89）警署交字第19949 號函之處理原則，
    稱「逃逸」行為之構成要件，應考量該汽車駕駛人有無逃避
    前述法定義務及肇事責任之意圖，依個案具體事實認定等見
    解相符。本件車禍，縱袁美香之受傷確係與異議人之小客車
    碰撞所造成，然異議人於車輛碰撞後，因無發現有人受傷之
    情形，方駛離現場，縱異議人於案發時認為無人受傷而離去
    此部份之判斷具有過失，亦不得逕認其主觀上有肇事後「逃
    逸」之犯意，充其量僅符合上開「單純駛離」之要件而已，
    原處分未予詳察，實有未洽，為此請求撤銷原處分云云。
三、按「汽車駕駛人，駕駛汽車肇事致人受傷或死亡，應即採取
    救護或其他必要措施，並向警察機關報告，不得駛離；違者
    吊扣其駕照三個月至六個月；逃逸者吊銷駕駛執照」，「汽
    車駕駛人，曾依˙˙˙第62條第1 項之規定吊銷駕駛執照者
    ，不得考領駕駛執照」，分別為道路交通管理處罰條例第62
    條第1 項、第67條第1 項所明文規定。又所謂之肇事逃逸，
    參酌刑法第185 條之4 規定，應係指駕駛動力交通工具，致
    人死傷而逃逸者而言。再按「刑法第185 條之4 之肇事逃逸
    罪，以處罰肇事後逃逸之駕駛人為目的，俾促使駕駛人於肇
    事後能對被害人即時救護，以減少死傷，是該罪之成立只以
    行為人有駕駛動力交通工具肇事，致人死傷而逃逸之事實為
    已足，至行為人對肇事有否過失，則非所問。」、「刑法第
    185 條之4之 肇事逃逸罪，固以知悉肇事而故意逃逸為要件
    ，惟對於致人死傷之事實，則祇要有該項結果之發生為已足
    。告訴人既有受傷之事實，則上訴人在原審辯稱不知告訴人
    受有傷害云云，縱令無訛，並不影響其犯罪之成立」，此分
    別有最高法院92年度台上字第6541號、92年度台上字第7328
    號判決要旨可供參照。
四、經查：
  (一)本件異議人甲○○於94年3 月2 日下午6 時40分許，駕駛車
    牌號碼6952-KD號自小客車，在沿桃園縣八德市○○街直行
    往和平路方向，因超車而跨越行車分向線駛入對向車道，在
    長安街一一二號前與在該對向車道直行往興豐路方向之車輛
    發生擦撞，致上開自小客車之左側後視鏡斷裂掉落等情，業
    據異議人於本院94年7月8日訊問時自承在卷，並有上開自小
    客車隻車損照片在卷可稽（見臺灣桃園地方法院檢察署94年
    度偵字第10369號卷），堪信屬實。又被害人袁美香於94年3
    月2日晚上6時40分許，騎乘車牌號碼RXM -586號輕型機車沿
    桃園縣八德市○○街直行往興豐路方向，在長安街一一二號
    前遭對向而來之自小客車侵入其車道內而後視鏡擦撞其機車
    手把，致其人車倒地，並受有左小指、右足踝挫傷等傷害，
    自小客車之駕駛並未停車即駛離現場，自小客車之後視鏡掉
    落於現場等情，業據證人袁美香於本院94年7月8日訊問時證
    述在卷，並有德濟醫院所出具之診斷證明書及車禍現場照片
    在卷可稽（見同上偵查卷）；此外，證人即案發後到現場處
    理之警員童子威於本院94年7月8日訊問時，亦證述其於94年
    3月2日晚上接獲通知後，確有到上揭現場處理本件車禍，當
    時自小客車已不在現場，自小客車之後視鏡掉落於現場，被
    害人袁美香及機車都還在現場，堪認此等情節均屬實。是異
    議人於上揭時、地，駕駛上揭自小客車侵入對向車道擦撞被
    害人袁美香所騎之上揭機車，致被害人袁美香受有上揭傷害
    ，且異議人並未下車查看即駛離現場等情，已事證明確。
  (二)異議人於聲明異議狀中雖辯稱：本件車禍，並無任何證據可
    直接證明袁美香之受傷乃異議人肇事造成云云，然如上所述
    ，異議人既自承於上揭時、地駕駛上揭自小客車發生擦撞，
    與證人袁美香於上揭時、地，遭自小客車的後視鏡擦撞機車
    手把，人車倒地相符，又警方於現場所查扣之自小客車後視
    鏡即為上開自小客車所掉落，已可證明異議人於上揭時、地
    駕車肇事，並致被害人袁美香受傷無誤，異議人所辯顯為事
    後卸責之詞。
  (三)又證人袁美香、童子威於本院本院94年7 月8 日訊問時，均
    證稱本件車禍現場有路燈，當天晚上路燈均有亮，而異議人
    於本院同日訊問時亦自承其當晚有開車前大燈，證人袁美香
    亦證稱其當天晚上有開車頭燈，足見本件車禍路段於車禍當
    時之光線明亮，再異議人於本院訊問時又稱其當時有注意前
    方，因此，異議人在駛入對向車道之前，應即已發現對向車
    道有機車向前駛來。又異議人所駕駛之自小客車在發生本件
    擦撞後即斷落於地，且被害人連同機車倒地，被害人所騎機
    車之左手把的煞車手把已變形（此據證人童子威證述在卷）
    ，異議人亦自承有聽到碰撞聲，足見當時二車發生擦撞之力
    道不小，方足使自小客車之後視鏡斷裂脫落、機車之煞車把
    手變形。異議人在駛入對向車道前既已見到有機車向前駛來
    ，並在聽到碰撞聲後，發現其所駕駛之自小客車之左後視鏡
    掉落，其對於其所駕駛之自小客車與對向機車發生擦撞一節
    ，自係知之甚明。異議人既然知道自己駕駛自小客車因超車
    駛入對向車道而肇事，其自應將車停於現場，並立刻下車查
    看對方有無受傷，及採取必要之救護，然證人袁美香於本院
    94 年7月8 日訊問時，已結證稱：上揭自小客車於發生擦撞
    後就走了，並未停下來等語，足見異議人當時確未停車即駛
    離現場。是異議人在駕車肇事致人受傷後，未能停車照護，
    並接受警員調查，反驅車離開現場，其有肇事逃逸之異議已
    甚為明確。
五、異議人雖辯稱：伊覺得左後視鏡有碰撞聲，伊即減速察看車
    後狀況，但觀看車後並未發現有任何異狀，亦無有人受傷之
    情形，心想可能是自己與他車擦撞後，因無大礙，故該車亦
    自行離去，伊才繼續開車離開現場，伊非故意逃逸云云。然
    如上所述，本件車禍現場之光線明亮，異議人所駕駛之上揭
    自小客車亦有開車前大燈，依其在本院調查時所述，其當時
    之行車速度僅有每小時40公里，倘其當時果真有減速，且自
    車內的後視鏡察看車後之情況，其必能發現被害人連同機車
    跌倒於地，其竟稱觀看車後並未發現有任何異狀，亦無有人
    受傷之情形云云，實難令人置信！其所辯顯係事後卸責之詞
    ，不足採信。
六、又異議人雖辯稱：隔天一大早，伊回去現場詢問早餐店的老
    闆，昨天該處車禍有無人受傷，他說有，他就叫伊去大安派
    出所，伊是想說如果有撞到人的話，後面如果有車不小心撞
    到人會死亡，所以才隔天一大早就回去問，伊是主動去自首
    ，伊在警局也馬上和被害人和解，伊沒有逃逸之意思云云。
    然如上所述，異議人既明知自己駕車肇事，竟未停車查看而
    駛離現場，又被害人因本件車禍而受有上揭傷害，其駕車肇
    事逃逸之犯行已甚明確，且其如真有想到如果有撞到人的話
    ，後面又有來車不小心撞到，人恐會死亡，其於肇事後即不
    可能駕車駛離現場，故而其所辯無逃逸之意思云云，顯係事
    後卸責之詞，不足採信。又異議人雖於翌日仍能返回現場查
    看，並與被害人和解，賠償被害人之損害，然此僅能認係其
    事後良心發現，或因其自知現場留有其自小客車之左後視鏡
    ，遲早將會經警追查到而為，此均無從解免其肇事逃逸之罪
    責。
七、綜上所述，原處分機關認異議人駕駛汽車肇事，致人受傷，
    未依規定採取救護或其他必要措施，並向警察機關報告，反
    而自現場逃逸，而依道路交通管理處罰條例第62條第1項規
    定，裁罰異議人吊銷駕駛執照，終身禁考，經核並無不合。
    異議意旨以其肇事後自首及與被害人和解為由，聲明異議，
    並無理由，應予駁回。
據上論斷，應依道路交通案件處理辦法第19條，裁定如 主文。
中　　華　　民　　國　　94　　年　　8 　　月　　8 　　日
                  交通法庭    法　官　林春鈴
以上正本證明與原本無異。
如不服本裁定，應於送達後5 日內，向本院提出抗告狀。
                              書記官  江世亨
中　　華　　民　　國　　94　　年　　8 　　月　　8 　　日
